臺灣臺中地方法院民事判決　　　　　　 100年度訴字第1608號
原　　　告　紀施秀英
訴訟代理人　紀進財
被　　　告　簡明宗
　　　　　　林春秀
上 一人 之
訴訟代理人　林伸全律師
被　　　告　洪瑞情
上當事人間請求返還不當得利事件，本院於民國100年9月15日言
詞辯論終結，判決如下：
    主    文
被告應給原告新臺幣捌拾萬元，及自民國八十七年五月二十六日
起至清償日止，按年息百分之五計算之利息。
原告其餘請求駁回。
訴訟費用由被告十分之九負擔，餘由原告負擔。
本判決於原告以新臺幣貳拾陸萬陸仟陸佰陸拾柒元，為被告供擔
保後，得假執行。但被告以新臺幣捌拾萬元為原告預供擔保後，
得免為假執行。
    事實與理由
甲、程序部分：
壹、被告簡明宗、洪瑞情經合法通知，均未於言詞辯論期日到場
    ，核均無民事訴訟法第386條各款所列情形，爰依原告聲請
    ，由其一造辯論而為判決。
乙、實體部分：
壹、原告方面：
一、被告三人於民國86年8月19日上午9時30分，在原臺中縣沙鹿
    鎮○○路及中山路口天橋下，對原告施以詐術，使原告受有
    新臺幣（下同）80萬元之損害，業經臺灣高等法院臺中分院
    87年度訴字第169號判決在案。而依民法第197條第2項規定
    ，損害賠償之義務人，因侵權行為受利益，致被害人受損害
    者，於前項時效完成後，仍應依關於不當得利之規定，返還
    其所受之利益於被害人。該規定係考量損害賠償義務人，如
    因侵權行為而受利益，致被害人蒙受損害時，除使其有侵權
    行為之請求權外，仍得依不當得利之規定請求返還其利益，
    而使不當得利返還請求權與損害賠償請求權發生請求權競合
    關係，不使被害人因侵權行為求損害賠償請求權罹於時效而
    受到影響。有最高法院98臺上字第434號判決可資參照。是
    以，被告三人不法取得原告之錢財，意圖為自己所有，其等
    無法律上原因，竟受有如聲明所示之利益，並使原告受有損
    失，原告得依不當得利法律關係，請求被告賠償。
二、又，本件事實雖然與臺灣高等法院臺中分院87年度訴字第16
    9號判決相同，然該87年度訴字第169號案件之請求權基礎為
    侵權行為，本件則是不當得利之請求，並無一事不再理或既
    判力所及之情形。且即便侵權行為時效完成，然根據前開最
    高法院判決見解，原告仍得依不當得利之規定，向被告三人
    請求，而不受侵權行為罹於時效之影響。
三、聲明：（一）被告應連帶給付原告80萬元，及自87年5月26
    日起按年息百分之5計算之利息。（二）願供擔保，請准宣
    告假執行。
貳、被告林春秀方面：
一、按除別有規定外，確定之終局判決就經裁判之訴訟標的，有
    既判力。民事訴訟法第400條第1項定有明文。又所謂既判力
    不僅關於其言詞辯論終結前所提出之攻擊防禦方法有之，即
    其當時得提出而未提出之攻擊防禦方法亦有之（最高法院51
    臺上字第665號判例意旨參照）。查本件原告前於87年間對
    被告提起侵權行為損害賠償訴訟即臺灣高等法院臺中分院87
    年度訴字第169號，該次主張之事實及理由與本件訴訟完全
    相同，僅前訴主張之法律關係為侵權行為，本件則主張不當
    得利。而原告本得於前訴中提出不當得利為其攻擊方法，但
    未提出，竟於相隔13年後，依同一事實及理由提起本訴主張
    不當得利，違反訴訟經濟及紛爭解決一次性之原則，參照前
    開法律規定及最高法院判例意旨，本件訴訟應依民事訴訟法
    第249條第1項第7款之規定，予以駁回。
二、按損害賠償之義務人，因侵權行為受利益，致被害人受損害
    者，於前項時效完成後，仍應依關於不當得利之規定，返還
    其所受利益於被害人，民法第197條第2項雖定有明文。惟前
    揭規定究竟屬於「構成要件及法律效果」或僅有「法律效果
    」準用不當得利規定，實務及學說見解不一，審酌前揭規定
    之立法理由為：「至損害賠償之義務人，因侵權行為而受利
    益，致被害人蒙損害時，於因侵權行為之請求權外，更使發
    生不當得利之請求權，且此請求權，與因侵權行為之請求權
    時效無涉，依然使其獨立存續。此第二項所由設也。」等語
    ，顯見民法第197條第2項規定僅在明示不當得利請求權與侵
    權行為損害賠償請求權乃屬獨立存在之請求，兩者競合併存
    ，不當得利請求不受侵權行為請求影響，然並非無視於不當
    得利請求之構成要件而直接適用不當得利之法律效果甚明，
    故應採取「構成要件及法律效果」準用說為恰，臺灣高等法
    院臺中分院99年上字第325號、99年上字第195號、95年上易
    字第339號、94年智上字第14號及本院99年重訴字第384號、
    99年重訴字第512號、98年簡上字第266號、97年訴字第2188
    號、96年訴字第506號及94年重訴字第442號等判決，均採相
    同見解。
三、參照前開臺灣高等法院臺中分院87年度訴字第169號民事判
    決內容（被告不爭執該文書之真正）觀之，原告係受到詐欺
    ，誤以為若拿出自己更多之金錢後，被告即會將身上所有鉅
    款送給原告，但原告最後拿到的是味全保久乳八瓶。然，受
    詐欺之意思表示並非無效，僅係得撤銷，原告並未撤銷其受
    詐欺之意思表示，是縱被告曾基於得撤銷之意思表示而受有
    利益（被告否認受有利益），所受利益仍非「無法律上之原
    因」，是本件應無不當得利之問題。甚且，被告林春秀當年
    之所以與被告簡明宗、洪瑞情共犯詐欺案件，係因本身負債
    因素不得已遭人強迫共同犯案，於犯案後並無分得任何利益
    ，故被告林春秀未因此受有利益，亦無不當得利之問題。
四、聲明：（一）原告之訴及假執行之聲請均駁回。（二）如受
    不利判決，願供擔保請准宣告免假執行。
參、被告簡明宗、洪瑞情未於言詞辯論期日到場，亦未提出準備
    書狀作任何聲明或陳述。
肆、兩造不爭執事項（採為裁判之基礎）：
一、本件之事實與理由，與87年度訴字第169號相同。
二、被告三人於86年8月19日上午九時三十分，在沙鹿鎮○○路
    及中山路口天橋下，原告遭被告三人施以詐術，受有80萬元
    之損害，經臺灣高等法院臺中分院87年度訴字第169號判決
    在案。
伍、法院得心證之理由：
一、本件經踐行集中審理程序，經法院與兩造協同整理爭點為（
    一）本件是否為前訴（87年度訴字第169號）既判力所及？
    （二）民法第197條第2項規定，是「構成要件準用」還是「
    法律效果準用」？以下分析之。
（一）復按侵權行為乃對於被害人所受之損害，由加害人予以填
      補，俾回復其原有財產狀態之制度，而不當得利乃剝奪受
      益人之得利，使返還予受損人之制度，二者之直接目的不
      同，得請求之範圍尤未必一致，最高法院86年度臺上字第
      1705號判決意旨參照。是以，不當得利與侵權行為，既基
      於不同之制度目的，且經審閱前訴判決之內容，亦可認雙
      方於前訴中，並未就不當得利部分加以攻擊防禦，故倘僅
      以事實相同，即認為既判力效力所及而遮斷，顯然對於雙
      方均造成突襲，故本院認為，本件雖與前訴之事實相同，
      但前訴係以民法第184條侵權行為為請求權基礎，而本案
      係以民法第179條為請求權基礎，經綜合審酌前揭判決意
      旨，及當事人攻擊防禦權之落實等情，認應不為前訴既判
      力所及，始符公允。
（二）另按民法第一百九十七條第一項規定，因侵權行為所生之
      損害賠償請求權，自請求權人知有損害及賠償義務人時起
      ，二年間不行使而消滅。如被害人未於上述規定期間內，
      行使其因侵權行為所生之損害賠償請求權，固不得再以權
      利受侵害為理由，請求損害賠償。然如賠償義務人曾因侵
      權行為受有利益，依同條第二項規定，被害人仍得依不當
      得利之規定，向義務人請求返還其利益。此即學說上所謂
      請求權之並存或競合（最高法院四十八年臺上字第一一七
      九號判例參照）。本件某甲無權占有土地而受有利益，Ａ
      市政府按照土地租金徵收之標準計算利益額，其性質仍屬
      侵權行為，Ａ市政府自得就上開二種請求權擇一行使，如
      侵權行為損害賠償請求權因罹於時效而消滅。仍得依不當
      得利返還請求權，適用同法第一百二十五條十五年時效期
      間之規定。（最高法院二十九年上臺字第一六一號判例參
      照）請求返還。研討結論採乙說，核無不合，亦有72年司
      法院司法業務研究會第三期之司法院法律意見可參。復按
      按不當得利返還請求權與損害賠償請求權，法律上之性質
      雖有未同，但二者訴訟上所據之事實如屬同一，則原告起
      訴時雖係基於侵權行為之法律關係，然在訴訟進行中於他
      造為時效之抗辯後，亦不妨再基於不當得利之請求權而為
      主張，最高法院56年臺上字第3064號判例意旨參照。是以
      ，究竟民法第197條第1項之規定，應採「構成要件準用說
      」或「法律效果準用說」或如被告所述「構成要件及法律
      效果準用說」，學理上固有爭論。而就結論來說，「構成
      要件準用說」或「構成要件及法律效果準用說」之結論，
      均容易導致請求權人之請求為無理由，蓋依構成要件準用
      說，則請求權人必須證明「無法律上之原因」，但意思表
      示遭詐欺情況下，因撤銷權之一年除斥期間經過，及二年
      之侵權行為時效經過，將造成意思表示無法撤銷，而成為
      有法律上之原因，其結果將導致民法第197條第2項成為具
      文，換句話說，意思表示遭詐欺時，倘未於一年內撤銷，
      或未於二年內依侵權行為請求，則在時效經過後，轉依民
      法第197條第2項規定請求時，若採構成要件準用說，其結
      果無異架空民法第197條第2項之規範意旨。是以，本院認
      為，應採法律效果準用說為宜。特別是前揭最高法院56年
      臺上字第3064號判例意旨，其之所以使同一當事人，在侵
      權行為請求權面臨他造為時效之抗辯後，仍允許「不妨再
      基於不當得利之請求權而為主張」，其目的顯然在於肯認
      當事人得再依不當得利請求權為主張，否則何需為如此之
      允許。綜上，若採行學說上所稱之「構成要件準用」，在
      意思表示被詐欺之情況下，民法第197條第2項將因為意思
      表示無法撤銷而有效，將造成反而「被詐欺之意思表示」
      卻成為法律上之原因之情形，其顯失公允甚明。
（三）經查，被告三人於86年8月19日上午九時三十分，在沙鹿
      鎮○○路及中山路口天橋下，原告遭被告三人施以詐術，
      受有80萬元之損害，經臺灣高等法院臺中分院87年度訴字
      第169號判決，已如前述，而被告並未能提出有何清償或
      賠償原告損害之證據，是以，本院認原告依民法第192條
      第2項規定，準用不當得利之法律效果，即「得請求返還
      」，故原告請求為有理由。
（四）惟數人負同一債務，明示對於債權人各負全部給付之責任
      者，為連帶債務。無前項之明示時，連帶債務之成立，以
      法律有規定者為限。民法第272條定有明文。原告於前訴
      中，係以侵權行為為請求權基礎，故得援引民法第185條
      規定為「連帶」之主張，但本件原告係以民法第197條第2
      項規定準用不當得利之規定，並無連帶之法律規定及契約
      明定，故就連帶請求部分，屬無理由，應予駁回。
二、綜上所述，原告依民法第197條第2項規定準用不當得利之規
    定，請求被告三人返還原告80萬元，及依前訴所認定，且被
    告並未爭執之87年5月26日起至清償日止，按年息5%計算之
    利息，為有理由，應予准許。至其為連帶之主張，為無理由
    ，應予駁回。
三、本判決兩造分別陳明願供擔保請准宣告假執行或免為假執行
    ，核均無不合，爰分別酌定相當之擔保金額，予以准許。
四、本件事證已臻明確，兩造其餘攻擊防禦方法及所提證據，經
    本院審酌後，於判決結果均不生影響，爰不一一予以論駁贅
    述，附此敘明。
五、訴訟費用負擔之依據：民事訴訟法第386條、第79條。
中    華    民    國   100    年    9     月    29    日
                  民事第二庭  法  官  林慶郎
以上正本係照原本作成
如不服本判決，應於判決送達後二十日內，向本院提出上訴狀。
                              書記官  王淑燕
中    華    民    國   100    年    9     月    29    日